【裁判字號】    98,上,310
【裁判日期】    990223
【裁判案由】    分配表異議之訴
【裁判全文】
臺灣高等法院臺中分院民事判決           98年度上字第310號
上  訴  人  甲○○
訴訟代理人  陳建勛律師
被 上 訴人  辛○○
            丙○○
訴訟代理人  庚○○
被 上 訴人  大境空間設計有限公司
法定代理人  己○○
被 上 訴人  丁○○
前列二人共同
訴訟代理人  戊○○
上列當事人間分配表異議之訴事件，上訴人對於中華民國98年6
月26日臺灣臺中地方法院98年度訴字第438號第一審判決提起上
訴，本院於99年2月2日言詞辯論終結，判決如下：
    主  文
上訴駁回。
第二審訴訟費用由上訴人負擔。
    事實及理由
壹、程序方面
一、按訴狀送達後，原告不得將原訴變更或追加，但擴張或減縮
    應受判決事項之聲明者，不在此限。民事訴訟法第255 條第
    l項第3款定有明文。查本件上訴人於原審起訴時原請求判決
    ：系爭強制執行事件，於98年1月6日所製作之分配表，其表
    1次序10被上訴人辛○○之第二順位抵押權優先債權金額新
    台幣（下同）480萬元、次序12被上訴人丙○○之票款普通
    債權金額350萬元、次序13被上訴人丙○○之票款普通債權
    金額150萬元，及表2次序6被上訴人被上訴人丙○○之票款
    普通債權金額3,714,603元，應予剔除，不列入分配，並將
    其分配數額改分配與上訴人（見原審卷第4頁）。嗣訴狀送
    達被上訴人，於98年5月22日原審言詞辯論期日提出民事準
    備書(3)狀，將上揭聲明減縮為：上開分配表表1被上訴人辛
    ○○之第二順位抵押權優先債權金額於逾20萬元部分、次序
    12被上訴人丙○○之票款普通債權金額350萬元、次序13被
    上訴人丙○○之票款普通債權金額150萬元及表2次序6被上
    訴人丙○○之票款普通債權金額3,714,603元，應予剔除，
    不列入分配，並將其分配數額改分配與上訴人（見原審卷第
    179、183頁），核屬單純應受判決事項聲明之減縮，依前開
    規定，應予准許。
二、嗣上訴人上訴於本院後，復於本院99年2月2日言詞辯論期日
    提出民事準辯論意旨狀，將上開變更後之請求再減縮為：上
    開分配表表1被上訴人辛○○之第二順位抵押權優先債權金
    額於超過25萬元部分、次序12被上訴人丙○○之票款普通債
    權金額350萬元、次序13被上訴人丙○○之票款普通債權金
    額150萬元及表2次序6被上訴人丙○○之票款普通債權金額
    3,714,603元，應予剔除，不列入分配，並將其分配數額改
    分配與次序14上訴人（見本院卷第153頁），核屬單純應受
    判決事項聲明之減縮，依民事訴訟法第446條第1項但書準用
    同法第255條第1項第3款之規定，亦應予准許。至上訴人於
    本院雖曾一度主張：請求將上開分配表表1被上訴人辛○○
    之第二順位抵押權優先債權金額於超過25萬元部分剔除，並
    將該剔除數額改由次序12被上訴人丙○○之票款普通債權金
    額350萬元、次序13被上訴人丙○○之票款普通債權金額150
    萬元與次序14上訴人之普通債權金額393萬元，依債權比例
    分配。分配表表2次序6被上訴人丙○○所獲分配之249,356
    元，應由上訴人與被上訴人丙○○依分配表分配不足之債權
    比例分配（見本院卷第153頁）；但嗣於本院前開期日已當
    庭陳明捨棄此部分之主張（見本院卷第150頁），故本院僅
    就前述上訴人最後變更後之請求為審理，附此敘明。
貳、實體方面
一、上訴人方面
(一)、上訴人於原審起訴主張：
  1.緣被上訴人大境空間設計股份有限公司（以下簡稱：大境公
    司）及丁○○於93年10月16日將坐落台中市○○區○○段24
    5-6地號土地、及同段1062建號即門牌號碼台中市南屯區○
    ○○○路260巷10弄20號之建物（下稱系爭不動產）出售予
    上訴人，經原法院97年度訴字第962號判決被上訴人大境公
    司及丁○○應將系爭不動產移轉登記予上訴人後，系爭不動
    產竟遭抵押權人有限責任彰化第一信用合作社（下稱彰化一
    信）聲請拍賣，並於97年間拍定，而上訴人於拍定前聲請假
    扣押併案執行。被上訴人辛○○及丙○○雖有參與分配，惟
    被上訴人辛○○於95年8月間就系爭不動產（原共同擔保土
    地及建物分別有4筆）設定之系爭第二順位最高限額抵押權
    480萬元，權利存續期間自95年7月19日起至96年1月18日止
    ，於96年1月18日該最高限額抵押權所擔保之債權即告確定
    ，被上訴人辛○○就系爭8筆共同擔保土地及建物所擔保之
    債權至多僅有480萬元有優先受償權。而因被上訴人大境公
    司無資金清償債務，承購戶為塗銷抵押權而陸續支付455萬
    元予被上訴人辛○○，是承購戶係義務人，而非債務人；且
    依中興地政事務所檢附之土地登記申請書及其附件資料，被
    上訴人辛○○於塗銷時出具同意書，其上載明因部分債務清
    償，故塗銷部分抵押權設定，而該部分清償係指擔保範圍內
    之債務，倘擔保範圍以外之債務，自無塗銷抵押權之問題；
    則被上訴人辛○○已自其他共同擔保之義務人處取得455萬
    元，並分別塗銷抵押權登記，系爭該抵押債權於已經清償部
    分即455萬元不存在，剩餘之擔保債權僅有25萬元。故被上
    訴人辛○○債權逾25萬元部分，不應列入分配。
  2.至被上訴人丙○○所提出之買賣契約書，其上未載日期，且
    總價金僅1,100萬元，竟已給付500萬元定金，不符交易常態
    。況上訴人購買系爭不動產之價款為1,310萬元，被上訴人
    大境公司及丁○○未與上訴人解約之情況下，不可能以低於
    上訴人購買之價格轉賣予被上訴人丙○○。是上開買賣契約
    書顯係臨訟製作。又被上訴人丙○○之配偶訴外人庚○○前
    於97年2月20日出具確認書，表示願意以1,680萬元之價格向
    上訴人購買系爭不動產；且被上訴人丙○○明知第二順位之
    抵押權人已與被上訴人大境公司約定，每承購戶給付180萬
    元後，即可塗銷抵押權，詎對於被上訴人辛○○以480萬元
    參與分配，致其於系爭分配表之表1所分配之金額為零，未
    表示異議，顯見其主張前於94年間以1,100萬元購買系爭不
    動產，暨被上訴人大境公司主張退還95年間購屋價款云云，
    均非事實。再者，系爭不動產於95年12月間並無禁止處分之
    情事，而系爭本票之到期日後於發票日有10個月，被上訴人
    丙○○更遲至97年7月間始聲請本票裁定，均可證系爭本票
    與系爭不動產買賣無關。是系爭本票並無基礎原因關係存在
    ，被上訴人丙○○之債權不應列入分配。另分配表之表2未
    將上訴人之普通債權列入分配，惟上訴人於聲請執行時，已
    於書狀載明參與分配、執行事件為97年度執字第27962號，
    而債務人之財產為債權之總擔保，該事件所載之全部執行標
    的均屬債權人參與分配之範圍，且本件係合併拍賣，僅為單
    一執行程序，上訴人自得就債務人之全部財產參與分配。為
    此，爰依強制執行法第41條第1項前段規定提起本訴，並聲
    明求為判決：系爭強制執行事件於98年1月6日製作之分配表
    ，其表1被上訴人辛○○之第二順位抵押權優先債權金額超
    過25萬元部分、次序12被上訴人丙○○之票款普通債權金額
    350萬元、次序13被上訴人丙○○之票款普通債權金額150萬
    元及表2次序6被上訴人丙○○之票款普通債權金額3,714,60
    3元，應予剔除，不列入分配，並將其分配數額改分配與上
    訴人（次序14）。
(二)、於本院補充陳述：
  1.系爭分配表表1部分，被上訴人辛○○之抵押權債權超過25萬
    部分應予剔除。
  (1)按最高限額抵押權之存續期限一旦屆滿，該抵押權即因而歸
    於確定。又最高限額抵押權確定後，即成為普通抵押權，其
    從屬性因而回復，其所擔保之債權即為確定時存在，且於不
    逾最高限額之擔保範圍內為特定債權（最高法院83年度台上
    字第557號、91年度台上字第641號判決參照）。再依96年修
    正公布之民法第881條之16規定（依民法物權編施行法第17
    條規定，於修正施行前設定之最高限額抵押權，亦適用之）
    ，最高限額抵押權確定後，物上保證人（即不動產所有權人
    ，非債務人）僅需清償最高限額為度之金額，超過部分則不
    再擔保範圍，無優先受償權。
  (2)查系爭最高限額480萬元抵押權所擔保之債權，於96年1月18
    日抵押權確定後，共同擔保物之所有權人（即義務人，並非
    債務人）於97年4月至9月間，陸續清償擔保範圍內之債權共
    計455萬元，清償完畢後並塗銷抵押權登記，而系爭抵押權
    所擔保之最高限額為480萬元，則被上訴人辛○○於抵押權
    確定後自抵押物所有人（即義務人）已獲償455萬元，則其
    抵押權所擔保之債權自僅剩25萬元。
  2.系爭分配表表1部分，被上訴人丙○○之本票債權應予剔除
    。
    查上訴人於94年購買系爭房屋之價款為1,310萬，被上訴人
    丙○○主張二次買賣，顯違反常情；尤其是上訴人於94年8
    月1日尚繳交最後一期工程款，當時上訴人大境公司財務穩
    健，根本不可能賠售系爭房屋，而負擔高額違約金。且大境
    公司於95年間還依上訴人之要求對系爭房屋為變更設計，於
    94-96年間仍以上訴人為承購戶發函為建材之選色、選樣或
    變更設計及召開工務會議等，卻從未對被上訴人丙○○發函
    ，顯見被上訴人丙○○所謂購屋之說根本不實。又系爭本票
    之筆跡相同，應屬同一人所為；且系爭本票乃由戊○○倒填
    日期，交由被上訴人丙○○參與分配，業據被上訴人丙○○
    於97年9月2日在檢察署說明清楚，是上訴人亦否認系爭本票
    為被上訴人大境公司及丁○○所簽發。
  3.系爭分配表2部分，應將上訴人之普通債權列入分配。
    按債務人之財產為債權之總擔保，上訴人於聲請對債務人強
    制執行時，已於書狀載明係「參與分配」，且係針對「97年
    度執字第27962號，洋股」，且於聲請事項欄表明對「債務
    人之所有財產」為假扣押，並經原法院民事執行處併入該前
    案執行，是依強制執行法第33條規定，上訴人聲請執行之效
    力應及於系爭分配表表2之標的，而得就其表1分配不足額部
    分列入表2分配（最高法院96年度台抗字第259號裁定參照）
    。至上訴人縱贅寫地號標的，充其量亦僅作為分配之先後順
    序排列而已。上訴人既以表明細針對所有財產，且記明該案
    之執行案號，顯無限縮參與分配範圍之意思，原審之認定顯
    背離當事人之真意。
二、被上訴人方面
(一)、被上訴人則以下列情詞置辯：
  1.被上訴人辛○○以：
  (1)被上訴人大境公司、丁○○及訴外人戊○○自94年8月起陸
    續向伊借款，合計約2,000萬元，伊以現金交付及匯款方式
    匯入大境公司設於誠泰銀行南屯分行及新光銀行南屯分行帳
    戶，丁○○及戊○○並簽發以大境公司為發票人，由渠等單
    獨或共同背書之支票，計1,980萬元交予伊。嗣95年7月間伊
    與大境公司、丁○○及戊○○約定，就被上訴人丁○○所有
    之不動產設定系爭最高限額抵押權480萬元，權利存續期間
    自95年7月19日起至96年1月18日止，並同意抵押權所擔保之
    債務包括現在、將來應付及過去未償之債務在內，且以債務
    人所簽發或背書之本票、支票、匯票、借據為準。是前述匯
    款、支票所表彰之2,000萬元借款債權，均屬系爭最高限額
    抵押權擔保效力所及。
  (2)嗣96年3月、6月及9月均因債務人大境公司之承購戶想辦理
    所有權移轉與塗銷抵押權等事宜，而願代債務人大境公司清
    償部分債務，伊與大境公司、丁○○及戊○○乃約定先償還
    本抵押權以外之債務，作為伊同意塗銷部分抵押權之條件，
    是伊與渠等約定之內容迭經變更，而將擔保物縮減為系爭不
    動產。然被上訴人大境公司、丁○○及戊○○積欠伊之款項
    仍逾480萬元，故雙方於設定登記時，乃就系爭不動產設定
    最高限額抵押權480萬元。是伊就系爭不動產拍賣所得價金
    ，自有優先受償權等語置辯。
  2.被上訴人丙○○則以：
  (1)關於系爭分配表表1部分，伊於94年11月5日向被上訴人大境
    公司及丁○○以預售方式買受系爭不動產，並交付支票2紙
    ，計面額500萬元作為定金，並經被上訴人大境公司提示。
    詎大境公司及丁○○將系爭不動產先後出售予上訴人及伊，
    而為為雙重買賣詐取財物，致96年5月間系爭不動產之所有
    權遭假處分，而無法履約辦理所有權移轉登記。經伊丁○○
    及大境公司實際負責人戊○○提出詐欺告訴，被上訴人大境
    公司及丁○○遂簽發系爭本票2紙，作為返還定金之用。是
    伊對於債務人有500萬元票款債權，自得列入分配。
  (2)關於系爭分配表表2部分，伊被上訴人丙○○是票據債權人
    ，應列入分配；而上訴人聲請保全執行之標的，並不包括24
    5-4地號土地，且未在該土地拍定前，提出有執行名義之證
    明文件。是該表2所列次序6丙○○之3,714,603元票款債權
    ，自屬正確。
  3.被上訴人大境公司、丁○○未於最後言詞辯論期日到場，惟
    其等先前則到庭或以書狀抗辯稱：
  (1)大境公司因資金週轉之需求而向被上訴人辛○○借款約1,98
    0萬元，並設定抵押權作為擔保。大境公司嗣後發生資金週
    轉問題，遂請求承購戶協助支付大境公司之債務。被上訴人
    辛○○同意於承購戶協助大境公司支付部分債務後，塗銷部
    分設定抵押權，縮減擔保物之範圍，來共同協助承購戶取得
    所有權。但目前為止其等尚積欠被上訴人辛○○約840萬元
    債務。
  (2)因被上訴人丙○○之前手買方即上訴人對於系爭不動產買賣
    反覆不定，大境公司乃請求被上訴人丙○○協助承購，故發
    生買賣糾紛，被上訴人丙○○確有繳交定金500萬元予大境
    公司，渠等間確有500萬元之本票債權債務關係。被上訴人4
    人並均聲明求為駁回上訴人於原審之請求。
(二)、於本院補充抗辯：
  1.被上訴人辛○○於本院補陳稱：伊為被上訴人大境公司之金
    主，陸陸續續借給他的。被上訴人大境公司總共欠伊2千多
    萬，有支票與退票可證明。而設定系爭最高限額抵押權時剛
    好借到480萬元，但後來陸陸續續借給大境公司就沒有設定
    了。又當初承購戶替大境公司還錢時，大境公司已經跳票，
    所以伊與大境公司約定先還票款，伊同意塗銷，抵押權所擔
    保的債權並沒有還到。故承購戶是替大境公司還部分的錢，
    並非這件的抵押權債務。而伊實拿是455萬元，證人乙○○
    部分獲償175萬元，伊原來請求180萬元，但在本院就尾款30
    萬元以25萬元達成和解；另外的150萬元也經過證人乙○○
    清償，所以實拿是455萬元。至在原審會講460萬元，是因沒
    有扣掉證人乙○○的5萬元部分等語。
  2.被上訴人丙○○於本院補陳稱：
  (1)伊於94年間去看系爭房子，當時房子已經蓋了一半，伊去找
    這是哪家公司蓋的，且與對方一個業務洽談的，後來那個業
    務離職，伊就找戊○○談，當時房子已經被上訴人買下，建
    商說還有別的房子，但伊要前面的房子不要後面的房子，所
    以就沒有買，但有留資料給建商。過了一段時間，伊打電話
    去公司，戊○○就找伊去他公司談。買賣成立日期是94年11
    月間，在戊○○公司簽約的。又伊買這個房子之前，是知道
    系爭房屋已經賣給上訴人，但是戊○○跟伊講說他已經跟上
    訴人退掉了，伊就相信了。且伊不認識上訴人，所以沒有想
    到要向她求證，且伊喜歡這個房子，戊○○說已經退掉了，
    所以沒有多想要求其提出證據，以確認上訴人已經不買。至
    為何會給500萬元定金，且分兩張支票給付，那是因為房子
    結構體已經完成，而在等使用執照，而伊很喜歡系爭房子，
    當時伊的資金也夠，所以伊一次開二張票給戊○○。伊確實
    有支付這筆款項，這筆款項確實有進入大境公司帳戶內。另
    買賣契約那都是戊○○寫的，不能以伊沒有留意簽訂契約及
    訂金簽收日期之記載就否認買賣事實的存在。況伊也有告大
    境公司戊○○一屋二賣詐欺，果無此事，戊○○可以告伊誣
    告，伊不需要冒此風險。
  (2)又關於系爭本票部分，當時因為伊要求大境公司戊○○開這
    個本票，是因為當時有聽隔壁戶的人說系爭房屋已經被被上
    訴人辛○○設定第二胎，所以伊才要求大境公司戊○○簽發
    本票，那是因為伊的權利受損，伊要保全伊的東西，而開本
    票不是一定要馬上提示，是要確定債權，故系爭本票與買賣
    當然有關。因伊須要系爭房子，也要買系爭房子，所以一直
    跟戊○○溝通有無辦法解決，且因房屋尚未完成，所以當時
    沒有想到要求辦理過戶。嗣因為隔壁有幾戶要求要辦理過戶
    ，伊才想到先過戶再看如何處理，而要辦理過戶時，伊才知
    道已被上訴人聲請假處分而無法辦理過戶。另伊先生庚○○
    喜歡系爭房子，想要買來自住，而戊○○銀行那邊已經沒有
    再繳貸款利息，庚○○怕被拍賣，也有找上訴人溝通，但她
    開的價很高、很不合理，所以庚○○也不願意，再加上之後
    伊知道也不願意，所以才變成拍賣等語。
  3.被上訴人大境公司、丁○○於本院補陳稱：
  (1)關於被上訴人辛○○部分，大境公司欠了被上訴人辛○○約
    1,980萬元，但為了保障承買戶的權益，所以伊等就跟被上
    訴人辛○○協調，如果承買戶協助清償公司的債務，被上訴
    人辛○○就同意塗銷部分的抵押擔保設定（即減少擔保物）
    來共同協助承買戶取得產權，並無塗銷全部抵押權的意思。
  (2)關於被上訴人丙○○部分，被上訴人丙○○的先生於97年間
    有向上訴人表示以1,680萬元購買系爭房地，是在跟上訴人
    協調時才出現的金額，而在這之前伊等得到的資訊是上訴人
    不買，所以才會找丙○○協助伊等買這間房子，但當時遭受
    股東捲款的問題，伊就開始三方協商解決房子問題，丙○○
    的先生本來想用1,680萬元把房子買下來整個來處理，但上
    訴人一再加價，而被上訴人丙○○又覺得這樣的價格可能不
    是很划算，所以沒有談成。伊等有得到上訴人不買的資訊，
    當時伊找不到人承購房子，就與被上訴人丙○○協商來買系
    爭房子，而賣給被上訴人丙○○時，伊等願意以低於前手1,
    300萬元的價格賣給她，但如果伊等公司在其他地方有投資
    ，被上訴人丙○○也要投資，而被上訴人丙○○也答應。至
    買賣契約日期是空白部分，當時都是公司行政人員在寫的，
    伊沒有注意到這些文件填載有無完成等語。
三、原審經斟酌兩造所提出之攻擊防禦方法後，以被上訴人辛○
    ○優先受償之債權範圍為480萬元，被上訴人丙○○本票債
    權確實存在，均應列入分配。且上訴人參與分配狀僅記載就
    系爭不動產為執行標的，其參與分配之執行標的不及表2所
    載之債務人所有不動產，而認上訴人依據強制執行法第41條
    之規定提起本件分配表異議之訴，為無理由，判決駁回上訴
    人於原審之請求。上訴人不服，提起上訴，並於本院為訴之
    變更（減縮聲明）求為：(一)原判決廢棄。(二)上廢棄部分，原
    法院系爭強制執行事件，於98年1月6日製作之分配表，其表
    1次序10被上訴人辛○○第二順位抵押權債權金額超過25萬
    元部分應予剔除、次序12丙○○350萬元票款債權金額、次
    序13丙○○150萬元票款債權金額及表2次序6丙○○3,714,6
    03元票款債權金額，應予剔除，不列入分配，並將其分配數
    額，改分配與上訴人（次序14）。(三)訴訟費用由被上訴人等
    負擔。被上訴人則均答辯聲明：(一)上訴駁回。(二)第一、二審
    訴訟費用由上訴人負擔。
四、得心證之理由：
(一)、上訴人起訴主張：被上訴人大境公司及丁○○將坐落台中市
    ○○區○○段245-6地號土地及同段1062建號即門牌號碼台
    中市南屯區○○○○路260巷10弄20號建物出賣予上訴人（
    建案名稱天賞一期），經原法院以97年度訴字第962號判決
    被上訴人大境公司及丁○○應將系爭不動產移轉登記予上訴
    人，詎上訴人取得前開勝訴判決後，系爭不動產竟遭其他債
    權人聲請拍賣，並於97年間拍定在案，上訴人於拍定前聲請
    假扣押併案執行，被上訴人辛○○及丙○○雖參與分配，惟
    被上訴人辛○○之第2順位最高限額抵押權480萬元，已由義
    務人陸續清償455萬元，剩餘之擔保金額即得受優先清償之
    債權僅餘25萬元，分配表將辛○○得優先分配之債權金額仍
    列為480萬元，尚有未洽。至被上訴人丙○○部分，因被上
    訴人大境公司、丁○○與丙○○間並無系爭本票債權存在，
    上訴人已依法聲明異議，但被上訴人為反對之表示，分配表
    之表2亦未將上訴人之普通債權列入分配，故上訴人提起本
    件分配表異議之訴，求為判決：將原法院執行處97年度執洋
    字第27962號強制執行事件，於98年1月6日製作之分配表表1
    、次序10辛○○第2順位抵押權超過25萬元部分應予剔除，
    次序12丙○○350萬元票款，次序13丙○○150萬元票款及分
    配表表2次序6丙○○3,714,603元票款之債權金額應予剔除
    ，不列入分配並將其分配數額改分配與上訴人（次序14）。
(二)、被上訴人辛○○則抗辯稱:大境公司於最高限額存續期間內
    陸續積欠伊近2000萬元，承購戶雖代債務人即被上訴人大境
    公司支付460萬元（於本院更正為455萬元），但伊與大境公
    司已約定該部分係先清償其他票款債務，即需先償還本抵押
    權以外之債務，伊始同意塗銷部分擔保品之抵押權登記，以
    減少抵押擔保品，但抵押權所擔保之最高限額則仍為480萬
    元並未變更，且伊與承購戶之間並無債權債務關係，承購戶
    之代償應視為大境公司之清償，伊與大境公司間既合意約定
    該代償之金額先抵充其他非擔保範圍之債務，即應依其與大
    境公司間之約定為準，非上訴人所得任作主張，而大境公司
    積欠伊之款項扣除前開455萬元既仍高於480萬元，故伊就系
    爭不動產拍賣所得價金得優先受償之金額仍為480萬元。
(三)、被上訴人丙○○則抗辯稱：其於94年11月5日向被上訴人大
    境公司及丁○○以預售方式購買系爭不動產，並交付金額計
    500萬元之支票作為定金之用，並已兌現完畢，詎被上訴人
    大境公司及丁○○雙重買賣，導致發生違約損害，故被上訴
    人大境公司及丁○○簽發系爭本票作為返還定金之用途，是
    被上訴人丙○○之系爭本票票款500萬元，自得列入分配。
    上訴人雖一再否認其買賣之真正，但伊買受系爭245-6號土
    地及1062號建物時，大境公司之負責人戊○○告訴她前手已
    不買了，伊才買受，其後發現大境公司及丁○○已將伊買受
    之前開不動產設定第一、二順位抵押權，又遭上訴人聲請假
    處分，伊還告戊○○刑事詐欺及提起民事訴訟，且伊確實有
    支付500萬元定金予大境公司，又如何說買賣是假的。
(四)、被上訴人大境公司、丁○○則抗辯稱：被上訴人辛○○係大
    境公司之金主，該公司前後向被上訴人辛○○借款約1,980
    萬元，並提供抵押權設定作為擔保，嗣因承購戶協助支付被
    上訴人公司債務，被上訴人辛○○始同意塗銷部分設定抵押
    權，其目的係縮減擔保物之範圍，俾使承購戶取得所有權，
    並非作為清償抵押債權，被上訴人大境公司尚積欠被上訴人
    辛○○約840萬元，對被上訴人辛○○抗辯：伊得優先受償
    之債權仍為480萬元，承買戶所清償之金額非供抵押債權之
    清償沒有意見，由雙方三次之抵押權變更及塗銷登記，最高
    限額均同為480萬元亦可證明。至被上訴人丙○○確實繳交
    訂金500萬元，其與被上訴人大境公司確有500萬元之債權債
    務關係存在，執行處將之列入分配亦無不合等語。
五、依兩造之前開之主張及抗辯，可知兩造之爭點係在於：被上
    訴人辛○○依第二順位抵押權得優先受償之抵押權額為多少
    ？承購戶所代償之455萬元係否係作為清償抵押債務之用？
    被上訴人丙○○之買賣是否真正？被上訴人丙○○以150萬
    元及350萬元之本票裁定聲請參與分配是否有理由？
(一)、首就被上訴人大境公司及丁○○部分：
    按債權人或債務人對於分配表所載各債權人之債權或分配金
    額有不同意者，應於分配期日一日前，向執行法院提出書狀
    ，聲明異議；異議未終結者，為異議之債權人或債務人得向
    執行法院對於反對陳述之債權人或債務人提起分配表異議之
    訴。強制執行法第39條第1項、第41條第1項前段分別定有明
    文。且分配表異議之訴，性質上屬訴訟法之形成之訴，故須
    由對分配表聲明異議之人為原告，以對其聲明異議為反對陳
    述之人為被告提起本訴，其當事人適格始無欠缺，是若原告
    對未為反對陳述之被告提起分配表異議之訴，應認其當事人
    不適格，欠缺權利保護要件，以訴無理由而駁回之。
(二)、經查，原法院97年度執字第27962號強制執行事件，就被上
    訴人大境公司及丁○○所有之房地拍賣所得價金，於98年1
    月6日製作系爭分配表，擬於98年1月19日實行分配，上訴人
    於收受分配通知後，於98年1月13日具狀聲明異議，原法院
    民事執行處未依其聲明更正分配表，其他債權人或債務人於
    分配期日亦均未到場，民事執行處遂於98年1月21日將聲明
    異議狀通知其他債權人或債務人陳述意見，惟僅被上訴人丙
    ○○、辛○○於收受通知後先後於98年2月2日、2月3日具狀
    表示反對，至債務人即被上訴人大境公司及丁○○，於收受
    前開異議狀後則未為反對之陳述或表示，此已據本院調閱97
    年度執字第27962號清償債務事件執字卷宗查核無誤，而當
    事人適格要件是否欠缺，為法院應依職權調查之事項，是以
    上訴人於98年2月16日對於未為反對陳述之執行債務人即被
    上訴人大境公司及丁○○二人逕列為共同被告而提起本件分
    配表異議之訴，與前開強制執行法第41條之要件規定尚有不
    合，難謂已具備當事人適格之要件，其此部分之請求應認欠
    缺權利保護之必要性，予以駁回。
(三)、對被上訴人辛○○及丙○○之請求部分：
  1.按上訴人係因被上訴人大境公司及丁○○先將系爭245-6號
    土地及1062號建不動產出售予上訴人，經原審以97年度訴字
    第962號、本院97年上字第307號請求移轉所有權移轉登記事
    件判決被上訴人大境公司及丁○○應將系爭不動產移轉登記
    予上訴人，惟其後系爭不動產遭債權人彰化一信於97年4月
    11日聲請執行，經原法院執行處97年度執字第27962號清償
    債務執行事件拍定在案，上訴人乃於拍定前聲請假扣押併案
    執行，被上訴人辛○○則以第二順位抵押權人，被上訴人則
    持500萬元本票准予強制執行之裁定聲明參與分配等情，已
    分據原審及本院調閱97年度執字第27962號清償債務事件執
    字卷宗、97年度執字第62326號給付票款事件執字卷宗、97
    年度執全字第3614號假扣押保全程序卷宗、97年度裁全字第
    7733號聲請假扣押保全程序卷宗、97年執字第62326號給付
    票款執行卷宗及原審97年訴字第962號所有權移轉登記事件
    歷審卷宗核閱無誤，足見無論上訴人、被上訴人辛○○及丙
    ○○均屬有執行名義之債權人，且均已依法聲明參與分配在
    案。
  2.被上訴人辛○○得優先受分配之債權範圍為若干？
    上訴人雖主張：被上訴人大境公司因無資金可資清償債務，
    承購戶為塗銷抵押權，已陸續支付455萬元，並分別塗銷三
    名承購戶之抵押權登記，故其剩餘之擔保金額僅有25萬元云
    云。然被上訴人大境公司、戊○○、丁○○如何自94年8月
    起，陸續向被上訴人辛○○借款，其中以匯款方式匯入大境
    公司設於誠泰銀行南屯分行、新光銀行南屯分帳戶內之金額
    計1,610萬元，再由被上訴人大境公司簽發支票，戊○○、
    被上訴人丁○○二人單獨或共同背書，簽發發票日自95年8
    月3日起至95年12月31日止，票款計1,980萬元之9張支票交
    予被上訴人辛○○，被上訴人辛○○、大境公司、丁○○及
    戊○○並於95年7月間約定，就被上訴人丁○○所有坐落台
    中市○○區○○段之8筆不動產為被上訴人辛○○設定最高
    限額抵押權480萬元，權利存續期間自95年7月19日起至96年
    1月18日止，擔保被上訴人、大境公司、丁○○及戊○○之
    債務等事實，此有土地登記第二類謄本、中國信託商業銀行
    、基隆市第一信用合作社匯款申請單、第一商業銀行匯款申
    請書回條、基隆市第二信用合作社跨行匯款回條聯、支票暨
    退票理由單及土地建築改良物抵押權設定契約書附卷可證（
    本件卷宗第15至16頁、第43至61頁），依此可知：被上訴人
    大境公司、丁○○及戊○○向被上訴人辛○○借款應為1,61
    0萬元（計算式：350萬元＋300萬元＋250萬元＋300萬元＋
    135萬元＋80萬元＋195萬元），至票款部分應屬無因證券不
    能證明原因關係之存在，故不足為借款之證明，至被上訴人
    辛○○前開最高限額480萬元之抵押擔保債權範圍則包括：
    被上訴人大境公司、丁○○及戊○○等債務人所簽發或背書
    之票據或借款所生債務在內，洵無疑義。
  3.又查，證人壬○○、乙○○及癸○○向大境公司購買房地後
    ，大境公司先向銀行設定第一順位抵押權，繼又向辛○○辦
    理第二順位抵押權，致壬○○、癸○○為求塗銷設定之第二
    順位抵押權，乃分別替大境公司向辛○○代償180萬元、100
    萬元，乙○○部分則先匯150萬元予辛○○，其餘30萬元戊
    ○○原答應要簽發支票支付，但未兌現，因乙○○有背書致
    與辛○○涉訟，嗣以25萬元和解，故乙○○實際支付175萬
    元，辛○○乃塗銷渠等承買戶之抵押權登記等語，已據壬○
    ○、乙○○、癸○○到庭證述屬實並經被上訴人辛○○供述
    在卷（本院卷第124-125頁、127頁）；可見被上訴人辛○○
    自證人處已獲償455萬元。上訴人雖主張：承購戶所代償之
    455萬元，係清償辛○○最高限額抵押權所擔保之480萬元抵
    押債權，並已塗銷部分抵押權，故辛○○依最高限額抵押權
    所得獲得優先受償之金額，應以25萬元為限云云。然稱：共
    同抵押或稱總括抵押權，係指為擔保同一債權之擔保，於數
    不動產上設定抵押權，而未限定各個不動產所負擔之金額者
    ，抵押權人得就各個不動產賣得之價金，受債權全部或一部
    之清償，民法第875條定有明文。從而，因設定抵押權所提
    供之數筆不動產，未限定各個不動產所負擔之金額時，均須
    擔保債權之全部，在債權未全部受償前，尚不生抵押權部分
    消滅之效力，此具有連帶抵押之性質，最高法院52年台上字
    第1693號著有判例。經查，本件被上訴人丁○○為擔保其與
    被上訴人大境公司、戊○○對於被上訴人辛○○之債務，提
    供包含系爭不動產在內之8筆不動產，即坐落台中市○○區
    ○○段245-2、245-3、245-5、245-6地號土地及同段1062號
    、1063號、1064號、1062號等建物，於95年8月2月為被上訴
    人辛○○設定第2順位最高限額抵押權480萬元，權利存續期
    間自95年7月19日起至96年1月18日止等事實。此有土地登記
    第二類謄本附卷可證（本件卷宗第15至16頁），並為兩造所
    不爭執者，是本件被上訴人丁○○提供數不動產為被上訴人
    辛○○設定第二順位抵押權，因未限定各個不動產所負擔之
    金額，依前開說明，在債權未全部受償前，其抵押權之擔保
    範圍自為最高限額480萬元。
  4.次按：「對於一人負擔數宗債務，而其給付之種類相同者，
    如清償人所提出之給付，不足清償全部債額時，由清償人於
    清償時，指定其應抵充之債務」民法第321條定有明文。查
    本件被上訴人辛○○雖陸續因承購戶壬○○、乙○○及癸○
    ○等人之代償，而獲償455萬元，並進而塗銷就坐落台中市
    ○○區○○段第245-5號土地及其地上建物即台中市南屯區
    ○○○○路第260巷10弄22號、同段第245-2號土地及其地上
    建物即台中市南屯區○○○○路第260巷10弄26號、同段第2
    45-3號及台中市○○○○路260巷10弄22之6號建物所設定之
    最高限額抵押權登記，然承購戶所代償之金額，依辛○○及
    債務人即大境公司、丁○○及戊○○等人之約定，係供作其
    他非抵押擔保範圍債務之清償，辛○○乃同意塗銷壬○○等
    三人所買房地之抵押權登記，藉以免除各承購戶所買不動產
    之擔保責任及限縮擔保物之範圍，並無將該455萬元供作抵
    押債權清償之用，此業據被上訴人辛○○陳明於卷，並為被
    上訴人大境公司、丁○○所一致是認（原審卷第188頁、本
    院卷第34頁反面、151頁），是大境公司、丁○○等人既與
    辛○○合意指定將證人壬○○等三人所代償之金額，先行清
    償非最高限額抵押權擔保範圍內之債務，則被上訴人辛○○
    以抵押權所擔保之債權未受到清償，而以480萬元之抵押債
    權參與分配，揆諸前開規定，尚無不合。
  5.雖上訴人又以：最高限額抵押權之存續期間屆滿後，其所擔
    保之債權即為確定，且本件最高限額原係以4筆房地（8筆不
    動產）為共同擔保，上開480萬元之最高限額抵押權所擔保
    之債權於96.1.18.抵押權確定後，擔保物之所有人既已於97
    年4月至9月已陸續清償擔保範圍內之債權，共計455萬元，
    於清償完畢後並塗銷抵押權登記，辛○○抵押權所擔保之債
    權自僅餘25萬元等語。然上訴人所稱該455萬元係作為清償
    抵押擔保範圍內之債權一節，與辛○○、大境公司、丁○○
    等人間前開抵充之約定尚有不合，已難逕採，且上訴人此部
    分之主張若屬實，則何以被上訴人辛○○前後三次塗銷部分
    不動產之抵押權登記，其最高限額抵押權所擔保之債權範圍
    始終為480萬元，並未隨代償之金額辦理減額或變更之登記
    ？抑有進者，被上訴人辛○○截至本件第二順位最高限額抵
    押權存續期間屆滿後，對於大境公司等人既有高達1,610萬
    元之借款債權，依大境公司、丁○○及戊○○等人之財務狀
    況又已無力負擔如此巨額之債務，在此情況下，縱扣除承購
    戶即證人壬○○、癸○○及乙○○等三人所代償之455萬後
    ，被上訴人辛○○未受償之借款金額至少仍高達1,155萬元
    或840萬元之多（按840萬元係被上訴人大境公司稱尚欠辛○
    ○之金額，但未提出其他清償之證明），被上訴人辛○○又
    何有將各承購戶等人代償之金額，先行抵充抵押擔保範圍內
    之債權，而使其餘高達1,155萬元（1,610－455＝1,155）之
    債權，僅其中25萬元得以優先受償，致其餘高達8百萬元以
    上之債權淪普通債權之可能？上訴人單依被上訴人辛○○已
    塗銷部分擔保品之抵押權登記，即不論債權人及債務人即辛
    ○○與大境公司、丁○○及戊○○是否有抵充之約定及其約
    定抵充之債務為何，逕予主張：被上訴人辛○○已從共同擔
    保物獲償455萬元，故被上訴人辛○○所得受優先分配之金
    額僅餘25萬元云云，自難遽採。
  6.再查，依台中市中興地政事務所函覆原審有關本件共同抵押
    擔保標的物之歷次登記異動之情形及所檢送之96年收件字第
    180000、268920、268930、405610號土地登記申請書與其附
    件資料內容（參見原審卷宗第138至174頁），可知被上訴人
    辛○○、大境公司、丁○○及戊○○於96年4月10日僅塗銷
    共同抵押標的即245-5號土地及1063號建號部分之第二順位
    抵押權設定登記，就權利擔保之範圍即最高限額抵押權480
    萬元並無異動，而被上訴人辛○○、大境公司、丁○○、戊
    ○○等人於96年6月11日向地政事務所申請系爭第二順位抵
    押權變更登記時，於變更登記契約書上已載明【變更原因為
    ：「擔保物減少」】，於內容一欄亦附記：【為台中市中興
    地政事務所95年收件360040號抵押權之權利內容變更，變更
    後：擔保物為南屯區○○段第245-3、245-6地號共兩筆及10
    62、1064號建號二筆】，而其權利總價值則同為最高限額48
    0萬元，於土地申請書就抵押權塗銷之原因則勾選「部分塗
    銷」，另於抵押權內容變更登記一欄則勾選「擔保物減少」
    ；益證渠等於96年6月11日辦理系爭共同抵押之抵押權內容
    變更登記時，已約定以第245-3號及系爭第245-6地號土地及
    第1062、1064號建物共4筆為共同抵押擔保標的，至最高限
    額抵押擔保之債權範圍經辦理變更登記後，亦仍為480萬元
    ，並無因部分債務之代償而受到影響。其後渠等於96年9月7
    日雖又塗銷第245-3號土地及就1064號建物所設定之最高限
    額抵押權登記，但其等於申請塗銷書上已特別以手寫註明為
    「部分塗銷」，就權利擔保之範圍，即抵押權所擔保之債權
    金額亦無變更或異動，（參原審卷第154頁、第156-158頁、
    第167-171頁），故由本件被上訴人（丙○○除外）前後三
    次因應承買戶之代償辦理抵押權變更登記時，僅就共同抵押
    之部分擔保標的物，辦理塗銷抵押權設定登記，對權利擔保
    之範圍，即最高限額抵押權480萬元則始終未隨之減免或變
    更，更足證明被上訴人辛○○抗辯：該455萬元並非供清償
    抵押權所擔保之債權，各承買戶所買不動產抵押設定登記之
    塗銷，僅係限縮及減少擔保品而已，與前開土地申請及異動
    資料互核相符，並為被上訴人大境公司及丁○○所不爭執，
    自足採信。
  7.依上所論，證人壬○○．乙○○及癸○○等人雖有代出賣人
    即大境公司代償455萬之實，而被上訴人辛○○及大境公司
    等人間亦先後於96年4月10日、6月11日及9月7日辦理渠等所
    承買不動產，其上為辛○○所設定之第二順位抵押權設定登
    記之塗銷，然由被上訴人等人（丙○○除外）於前後三次辦
    理塗銷及變更抵押權內容登記時，就抵押權所擔保之債權範
    圍均無異動，始終為最高限額480萬元，於96年6月11日辦理
    抵押權內容變更登記時，更明示：將擔保標的物減為245-3
    、245-6地號土地及1062、1064號建號共4筆，擔保之權利總
    價值則仍為最高限額480萬元，其後於9月7日辦理抵押權之
    變更登記時，亦僅係辦理部分不動產抵押權登記之塗銷而己
    ，就抵押權所擔保之權利範圍亦為最高限額480萬元，並無
    減少或異動，凡此均足以證明：被上訴人辛○○及大境公司
    、邱玲秀與戊○○等人之所以申請塗銷部分不動產之抵押權
    設定登記，其目的僅在於免除承購戶不動產之擔保責任以減
    少擔保品，俾使承購戶得以單獨取得所有權，而無庸共同擔
    保被上訴人大境公司、丁○○及戊○○對於被上訴人辛○○
    之債務，並無免除或減少債務人即被上訴人大境公司、丁○
    ○及戊○○對其所負最高限額480萬元抵押債權金額之意，
    此外上訴人又無法舉證證明被上訴人辛○○除前開455萬元
    外，更於何時受清償，是以本件245-6號土地及同段1062號
    建物所擔保之債權範圍，仍為480萬元，並不因減少共同擔
    保之不動產，而導致抵押權之擔保範圍有所不同。
  8.第按，最高限額抵押權者，係指債務人或第三人提供其不動
    產為擔保，就債權人對債務人一定範圍內之不特定債權，在
    最高限額內設定之抵押權，民法第881條之1第1項定有明文
    。最高限額抵押物之標的物，經第三人之聲請強制執行而查
    封者，自最高限額抵押權人知悉該事實後，最高限額抵押權
    所擔保之債權即告確定。最高限額抵押權係對於債權人一定
    範圍內之不特定債權，預定一最高限額，由債務人或第三人
    提供抵押物予以擔保之特殊抵押權。而最高限額抵押權所擔
    保之債權，除訂約時已發生之債權外，將來發生之債權，在
    約定限額之範圍內，均為抵押權效力所及（參照最高法院87
    年度台上字第440號、86年度台上第3114號、91年度台上第8
    14號判決）。本件證人壬○○等三人雖有代被上訴人大境公
    司支付455萬元予被上訴人辛○○之實，然被上訴人大境公
    司、丁○○及戊○○向被上訴人辛○○借款計1,610萬元，
    扣除前開455萬元，其積欠債務顯逾480萬元，已如前述，是
    被上訴人辛○○於最高限額480萬元擔保範圍內，就系爭不
    動產拍賣所得價金，自有優先受償權。上訴人空言：被上訴
    人辛○○已受償抵押債權455萬元，故僅餘25萬元得優先受
    償，超過25萬元部分應予剔除，不得列入分配云云，顯然忽
    視辛○○與執行債務人間就債務抵充之約定，更與前揭抵押
    權變更登記之記載不符，委難採信。準此以論，原法院執行
    處於98年1月6日製作分配表，其中表1次序10、債權種類第
    二順位抵押權、債權人辛○○所分配之金額，並無更正之必
    要，上訴人主張被上訴人辛○○得優先分配之債權金額僅25
    萬元，其餘應予剔除，即無理由。
(四)、被上訴人丙○○本票債權應列入分配：
  1.上訴人雖主張：被上訴人大境公司、丁○○與丙○○間並無
    系爭本票債權存在云云。然被上訴人丙○○係於94年11月5
    日向被上訴人大境公司及丁○○以預售方式買受系爭不動產
    ，並交付面額計500萬元之支票作為定金之用，各該支票均
    經大境公司提示兌現完畢等情，已經被上訴人丙○○陳述於
    卷（本院卷第151頁），並提出土地預定買賣契約書、房屋
    預定買賣契約書及支票等件為證（原審卷第22至38頁）。依
    原審於98年3月16日向合作金庫商業銀行南屯分行函詢結果
    亦顯示：被上訴人丙○○所簽發用以支付買賣定金用之上揭
    面額計500萬元之支票兩紙，其提示人均為大境公司，此亦
    有合作金度南屯分行98年3月26日合金南屯存字第098000113
    8號函及台灣新光商業銀行南屯分行98年4月16日新光銀南屯
    字第98044號函文各一件可資參佐（原審卷第110-113頁、第
    132至136頁），由前開金融機構之回函資料互核對照可知：
    被上訴人丙○○所簽發之定金系爭支票，確經被上訴人大境
    公司提示兌現完畢，與被上訴人丙○○前開所述相符，應足
    採信。
  2.雖上訴人又以：被上訴人大境公司、丁○○與丙○○間之買
    賣契約並未記載訂約日期及定金一次給付500萬元，與交易
    常態不符，據為否認渠等間買賣之真正。然買賣契約係屬債
    權契約，非以書面訂立為要件，且「當事人就買賣標的物及
    價金互為同意時，買賣契約即為成立」民法第345條第2項定
    有明文。本件大境公司、丁○○與丙○○就渠等間買賣契約
    之要素，即坐落台中市○○區○○段第245-6號土地及第106
    2 號建物之標的物及買賣價金1100萬元，既已達成意思表示
    之合意，則其等間之買賣契約依法即已成立，被上訴人丙○
    ○復已依雙方買賣契約之約定，簽發500萬元之支票交由大
    境公司提示兌付以為買賣定金之給付，自不能單因渠等於買
    賣契約書上漏載日期即否認其等買賣契約之真正。至於定金
    究竟為多少為適當，係買賣雙方當事人合意約定之結果，故
    不能因定金之多寡作為買賣真正與否之論斷依據。再按，本
    件被上訴人丙○○所簽發用以支付買賣定金之支票發票日分
    別為94年11月30日與94年12月30日，而一般定金之交付，均
    係在買賣簽約之同時或簽約後之相當期間內支付，本件被上
    訴人丙○○與大境公司、丁○○所簽訂之買賣雖無日期之記
    載，但由丙○○最早簽發支票之時間係在94.11.30.，可見
    其等買賣系爭不動產之日期應在此之前，而丙○○、大境公
    司及丁○○所稱之買賣日期即94年11月5日，與前開支票之
    發票日期互核又相當接近，渠等抗辯稱各該支票係作為買賣
    系爭不動產定金之給付，在上訴人無法證明為不實之情況下
    ，自仍屬可採。
  3.上訴人雖又以：上訴人向大境公司、丁○○購買245-6號土
    地及同段第1062號建號建物之價金總額係1310萬元，而被上
    訴人丙○○之買賣價金則為1100萬元，在被上訴人大境公司
    及丁○○未與上訴人解除前開買賣契約以前，大境公司及丁
    ○○根本不可能以低價、雙重出賣前開房地予丙○○，尤其
    上訴人於94.8.1.尚繳交最後一期工程，自不可能相隔三個
    月後即以1100萬元之低價賠售予被上訴人丙○○並負擔高額
    之違約金云云。然丙○○就本件房地之買賣原係委由其先生
    即訴訟代理人庚○○負責處理，庚○○於94年間即有意購買
    大境公司所推出「天賞一期」房子，但因前排之房子均已出
    售，故建商原建議後排之房子，但庚○○不願意，嗣戊○○
    找庚○○去談的時候，表示原買主已經退掉不買了，庚○○
    始決定買系爭245-6號土地及1062號建物，且丙○○確有買
    受前開房地並已支付500萬元之定金，錢也進入大境公司之
    帳戶內，如果丙○○知道對方沒有解決，根本不會買等語，
    已據庚○○陳述明確（本院卷第57頁反面、第58頁反面、第
    99頁）；其於偵查中亦稱：當初伊要買「天賞一期」之房子
    ，只剩後排的房子，伊不要，伊跟戊○○說如有前面的房子
    就通知伊，後來戊○○跟伊聯絡，戊○○說對方不買了，…
    甲○○跟戊○○溝通不是很好，戊○○跟我說對方不買了，
    他會處理…甲○○已經不要了，還來聲請假處分（見台中地
    方法院檢察署97年偵字第11817號戊○○詐欺卷第80頁、第1
    45頁），及丙○○本人於檢察官偵訊時亦一致指稱：伊當初
    去找戊○○時，戊○○說沒有房子，伊先生就跟戊○○說有
    空房就通知我們，後來戊○○說有一間要退，我們才去買（
    同前偵卷第80頁）；核丙○○及庚○○前後所述大致相當，
    可見庚○○係信賴戊○○所言：上訴人已不買，始決意購買
    系爭房地並依約給付定金，而買賣雙方當事人於簽約後，因
    種種因素之考慮因而取消買賣之情形，在交易市場上也時有
    所聞，故不能以丙○○之買賣在後，即遽謂丙○○與大境公
    司、丁○○等人間買賣為不實在。
  4.復查，大境公司及丁○○之所以將系爭245-6號土地及同段
    1062號建物再行出售予丙○○，係因認甲○○已不願購買，
    始再行於轉售他人，亦經戊○○於證人即房屋仲介許尚仁於
    在偵查時證實：「甲○○認為工程上有瑕疵，他不願意接受
    ，後來到消保管那邊協調，協調一次沒有下文，總共去消保
    官那邊二次，有一次甲○○、我、戊○○、甲○○的先生或
    朋友約在南屯路星巴克、時間無法確定，是在消保官協調中
    或協調後，談到最後甲○○拿一張紙出來，意思表示不買的
    感覺，那張紙上面寫他已經繳多少錢，大境公司應額外再給
    甲○○多少錢，內容就這樣…」「（問：甲○○有無跟你表
    示大境公司可以另外賣這間房子？）他的意思是說房子蓋成
    這樣他無法接受，公司應該要給他多少錢，他的意思就是說
    你可以賣或是怎麼樣，反正他就是要這些錢，他沒有明講，
    只是寫在紙上…」（同前偵卷第144頁）；另戊○○之同事
    陳宏明亦證實：「伊電話聯絡過張集皇、甲○○夫妻一次，
    當時戊○○委託伊打電話跟甲○○聯絡房屋宜詢問他們是不
    是還要購買房子，當時是甲○○接的電話，依我瞭解意思是
    他不買了，但是他怎麼講的我忘記了」「（問:當時甲○○
    是什麼話，讓你覺得他不買了?）時間已久了，但是我可以
    確定他當時的意思是這樣…我就轉達給戊○○」（同偵卷第
    162頁）；另戊○○於偵查中亦稱：「甲○○是丙○○這房
    子的上一手買方，他本來說好要退出了，後來可能是因為公
    司沒有跟他做確切的確認，後來他覺得這個房子有漲價空間
    ，…我們跟他談的退款條件沒有談成，所以去聲請假處分」
    、「沒有一屋二賣，我們當初有跟他確定他已經不要買了，
    當時我們只是以電話跟他做確認」、、「我是得到公司同事
    反應說甲○○不買了、…之前我們有到一家咖啡店外面，張
    集皇有提到不買要求我們賠償金額，…因為之前有到咖啡店
    知道甲○○有不買意願，所以同事轉答他們不買，所以就認
    為是真的，之後公司發生財物問題，就沒有再去注意這問題
    ，直到陳建勛律師聲請假處分才注意到，…跟陳建勛律師接
    觸後，陳律師說他們從來沒有那樣講過」、「當初甲○○認
    為大境公司施工品質不佳，有到台中市政府消保官那邊檢舉
    ，第一次他要求我們賠償100多萬元，我們賠不起，之後我
    們問他到底要不要買，請他三天內回覆，他沒有回覆，我們
    有聯絡他，但他都沒有接我們公司的電話，我們本來有跟他
    一起要把房子委託東森房屋將房子賣掉，但金額太高無法賣
    出」等語，並提出委託銷售契約書影本為證（同前偵卷第32
    頁、第79頁、第121頁、第123頁、第156-157頁）；於本案
    亦抗辯稱：「上訴人初期因系爭建物之地上物灌漿蜂巢及鋼
    筋外露之因素表示不買了」、「上訴人認為大境公司施工品
    質不良工已表明不買」、「於協調過程中，上訴人已向證人
    許尚仁表明終止買賣或處分房地並出返還已付價金及賠償金
    」等語（本院卷第177頁）；與證人許尚仁、陳明宏之前開
    證詞相互參照，就上訴人之言語舉措讓他們公司人員誤認上
    訴人已經不買一節並無不符，而戊○○及被上訴人丁○○被
    訴刑事詐欺一案，亦經檢察官以「丁○○未參與與告訴人（
    指丙○○）間之買賣契約」、「戊○○主觀上係認原承買人
    甲○○願意放棄承買系爭房地並解除契約，才與告訴人之夫
    庚○○洽談買賣系爭房地，…主觀上…並無詐欺故意，…」
    處分不起訴在案，此已據本院調取台中地方法院檢察署97年
    偵字第11817號卷宗核閱無誤，是由被上訴人前開之陳述與
    證人許尚仁、陳宏明之證詞互核以觀，足證被上訴人丙○○
    於簽約之際，固知有前手，但係認為前手已不買，乃向大境
    公司及丁○○買受前揭245-6號土地及其上第1062號之建物
    ，而戊○○則係因證人陳宏明、許尚仁轉達不良之情兄下，
    誤以為上訴人已無意繼續買受，始轉而與丙○○訂立系爭買
    賣契約，雖戊○○於重新售屋之際，未向上訴人本人確定是
    否解約，即逕行轉售，在處理之過程確有重大之缺失及瑕疵
    可指，但大境公司內部作業是否有無缺失，上訴人有無解約
    ，其解約是否生效，乃賣方應負責與上訴人處理之事，非關
    被上訴人丙○○，而戊○○所代表之被上訴人大境公司、丁
    ○○與丙○○既已達成買賣之意思表示合意，並進而受領五
    百萬元之定金，自不能因賣方即大境公司處理過程之缺失，
    即咎責於後手之買受人，並逕指大境公司、丁○○與丙○○
    間之買賣為虛偽不實。
  5.況買賣係一債權契約，並無對抗第三人之效力，前後之買賣
    契約亦無何者效力應優先於何者之問題，是大境公司及丁○
    ○縱一屋兩賣，亦僅生其等是否應對買方負違約損害賠償之
    問題而已，不能因之即謂後手之買賣係屬虛偽。又查，買賣
    價金之高低，本係買賣雙方當事人自由約定之結果，被上訴
    人（辛○○除外）復一致供稱當時之所以低價售出係因雙方
    合意由丙○○投資大境公司下一個建案，故同意以1100萬元
    作為雙方買賣之價金，但須待房子過戶予丙○○辦理貸款才
    投資下個建案（本院卷第57頁反面）；另被上訴人丙○○本
    人於偵查時亦陳明：我們買的比較便宜，是因為我們要投資
    戊○○另外一個案，所以他算我們比較便宜（同前偵卷第80
    頁）；另被上訴人大境公司、丁○○共同訴訟代理人戊○○
    亦到庭指稱：當時因找不到人承購房子，伊願意以低於前手
    1300萬元之價格賣給她，但如果公司在其他地方有投資，丙
    ○○也要投資，丙○○她答應才成交（參見本院卷第35頁）
    ；衡情庚○○夫婦既以均從事資產管理為業（本院第58頁）
    ，則渠等基於利害關係之衡量，認得以買受之房屋，作為下
    一個建案之投資標的，藉以追求更大之利潤並向賣方討價還
    價以降低買賣之價金，亦無非出於渠等投資理財之規劃及與
    戊○○談判合意之結果，不能因之即謂渠等有何不實之處。
    更何況被上訴人丙○○、庚○○與戊○○、丁○○在買受系
    爭房地以前，彼此均不相識，亦無證據足以證明渠等間有何
    商業上或資金之往來，被上訴人丙○○若非因買賣之關係，
    又何有平白無故支付高達500萬元巨款予大境公司之必要？
  6.更查，被上訴人丙○○所買受之房地除樓梯部分，在伊買受
    之前已變更外，其他各項：包括將後面防火巷蓋滿、變更房
    屋格局及後來的增建暨管路之配線均係依丙○○夫婦指示變
    更，與原來房屋之格局已迥然有別，且上訴人已經不管，也
    一直沒有處理房屋之事，此已經被上訴人丙○○陳述明確（
    本院卷第126頁）；另上訴人甲○○先生張集皇於前開偵查
    案件中亦承認：系爭房屋之格局已經不一樣，事實上大境公
    司已經把房子賣給別人，他一屋兩賣，賣給庚○○（同上偵
    卷第110頁）；核與被上訴人丙○○前開所述相符，應足採
    信。按諸情理，被上訴人丙○○若非確已買受前開爭房地，
    又何能以買主之地位指示現場施工人員變更房屋之格局及如
    何增建？現場之施工人員又何有可能依丙○○夫婦之意思配
    置管線，並將房屋之格局加以變更及增建？雖上訴人又以：
    被上訴人大境公司於94年9月15日尚在台中市政府消保官協
    調修繕及變更計畫，於94.9.22.召開修繕檢討會，94.10.5.
    提修繕計畫，94.10.31.發函上訴人表明工程進度及有新經
    營團隊加入，於95.6.10.召開施工會議，95.7.6.通知上訴
    人選定裝修材料，95.7.18.確定材料編號及內容；96.5.2大
    境公司函覆上訴人催促辦理事宜時，表示未完成工程因此無
    法辦理移轉，顯示大境公司均與上訴人聯絡房屋買賣、興建
    、修繕及交屋之事宜，並據此主張：伊從無表示不買，並質
    疑丙○○買賣之真正及買賣契約係倒填日期云云。然上開各
    函文僅能證明大境公司有發函通知上訴人之事實，不能因之
    即據以推論被上訴人丙○○與大境公司及丁○○無買賣之實
    。且其中消保官協調會、94.9.22.修繕會議之召開通知、94
    .10.5.所提之修繕計書及同年10.31.之函文均係在被上訴人
    丙○○買受系爭房地之前所發送，自不足據以否認丙○○買
    賣契約之真正。至於95.6.10.以後之函文雖仍通知上訴人，
    但實際上就工程之施作則係依丙○○之指示施作，已如前述
    ，前開通知及函文又係大境公司單方面所寄發，與被上訴人
    丙○○無關，且大境公司之開會通知、函文要通知何人、買
    賣之資料是否有更新，事屬大境公司內部之作業流程問題，
    戊○○復否認有經手各項函文通知，並稱：各通知函係公司
    之作業，且每個客戶都有收到，並非上訴人所獨有（參本院
    卷第100頁反面）；亦證前開函文之通知，係大境公司依內
    部統一之作業程序，非丙○○所為，故不能以大境公司一方
    之發文，據為被上訴人丙○○不利之認定。
  7.至上訴人訴人雖又主張：被上訴人丙○○之配偶庚○○前於
    97年2月20日出具確認書，表示願意以1,680萬元之價格向上
    訴人購買系爭不動產，並未將渠已付之500萬元扣除，顯見
    被上訴人丙○○前於94年間以1,100萬元購買系爭不動產，
    暨被上訴人大境公司主張退還95年間購屋價款，均非事實，
    渠等間並無買賣關係云云，並提出確認書為憑（原審卷第84
    頁）。然被上訴人丙○○之夫庚○○係因事後發現大境公司
    已就其買受之房地設定第一、二順位抵押權，另與上訴人之
    買賣亦未解決，為保全丙○○所買受之房地，始與上訴人協
    調願以1680萬元與上訴人處理，但其後丙○○不同意接受此
    一金額，故協調不成立等情，已據被上訴人丙○○之訴訟代
    理人庚○○陳述明確，依其確認書所示：前開1680萬元除補
    償原承買戶即上訴人繳納之價金及補償金之外，尚包括第一
    、二順位抵押權之債權金額及利息之負擔在內，與證人壬○
    ○、癸○○及乙○○所證：渠等除了承受大境公司及丁○○
    對第一順位債權人所積欠之債務外，尚經戊○○告知：就辛
    ○○之第二順位抵押權，原則上須各提出180萬元方能塗銷
    第二順位抵押權之經過情形互核大抵相當，至丙○○已付之
    500萬元雖未於確認書中扣除，然確認書與丙○○原來買價
    之差額580萬元（1,680－1,100＝580），丙○○已與戊○○
    已約定由戊○○另行償還給丙○○，此業據庚○○於偵查中
    證述屬實（同前偵卷第146頁）：是前開確認書充其量僅能
    說明庚○○於97年2月20日願以1,680萬元之價金與甲○○協
    調處理，但無法據以證明被上訴人丙○○與大境公司、丁○
    ○間之買賣契約係屬虛偽並否認渠等間買賣關係之存在，更
    何況，該確認書之內容並未為丙○○本人所接受，故最後協
    議不成，上訴人又何能持該未達成協議之確認書內容，逕為
    被上訴人丙○○不利之主張及論斷？
  8.復查，上訴人於原審雖又主張：被上訴人丙○○與被上訴人
    大境公司係共同投資之伙伴關係云云，然被上訴人丙○○及
    其訴訟代理人即其夫婿庚○○於買賣系爭房地以前，與戊○
    ○既互不認識，此已據其陳述在卷（見本院卷第127頁），
    此外又無證據證明丙○○或庚○○二人有何參與大境公司業
    務之經營或有何分紅及分擔公司之盈虧，自不能單依被上訴
    人丙○○係以買賣兼有日後參與投資之立場，向被上訴人大
    境公司購買系爭房地，即否認被上訴人丙○○有向被上訴人
    大境公司、丁○○買受系爭245-6號土地及其上1062號建物
    之實。抑有進者，被上訴人丙○○係於買受前開房地後，發
    現遭被大境公司及丁○○設定第二胎，且被限制移轉，即對
    戊○○、丁○○二人提起詐欺之刑事告訴及對戊○○提出民
    事損害賠償，雖經法院成立但迄未獲償等情，若伊有買賣不
    實，豈敢提告等情，已據丙○○於偵查（同前偵卷第80頁）
    及本院供述明確（本院卷第151頁），此並經本院調取台中
    地方法院檢察署檢察官97年度偵字第11817號不起訴處分書
    及原審簡易庭97年中調字第1376號全案卷查核屬實，按理被
    上訴人丙○○倘非確實經由戊○○向大境公司及丁○○購買
    系爭房地，其又何有甘冒刑事誣告罪之制裁風險而對戊○○
    及丁○○提起刑事告訴之可能？倘被上訴人丙○○係大境公
    司之投資伙伴而無買賣之實，則何以戊○○及丁○○二人，
    從偵查開始起迄本案言詞辯論結終前，均未就丙○○主張之
    買賣關係提出任何之辯駁，反而於偵查及本院一再抗辯：係
    因上訴人出爾反爾造成一屋兩賣，其等並無詐欺之意，並願
    簽發500萬元之本票用以返還被上訴人丙○○所支付之定金
    ？是以本件被上訴人丙○○前既已因系爭不動產買賣之關係
    ，而與被上訴人丁○○、大境公司及戊○○各發生民事紛爭
    及刑事告訴，大境公司及戊○○就其買賣關係亦從無異議或
    爭執，衡情被上訴人丙○○自無為本案又臨訟製作假買賣契
    約之必要，更不能以被上訴人丙○○係以投資之角度購買賣
    系爭房地，即否認丙○○有買賣之事實。
  9.上訴人固又主張：被上訴人大境公司、丁○○嗣後為返還定
    金所簽發之本票，筆跡均相同，應係同一人所為，並非大境
    公司及丁○○所簽發，而係由戊○○倒填日期後，交由被上
    訴人丙○○參與分配云云。然上訴人主張：上開面額共500
    萬元用以返還定金用之本票，係由戊○○簽發後交由被上訴
    人丙○○收執一節，固為被上訴人所不爭執，然戊○○係大
    境公司之實際負責人，此為戊○○於偵查時所是認（參見原
    審卷第145頁台中地方法院檢察署不起訴處分書所載），而
    戊○○之父己○○則僅為名義負責人、與戊○○之妻即被上
    訴人丁○○均未參與大境公司業務之經營，亦未參與房屋出
    售之事，渠等為大境公司經營之方便，而概括授權由戊○○
    簽發票據，自無異常之處，故不能因各該本票非渠等本人所
    簽發，即否認各該本票之真正。更何況，無論大境公司或丁
    ○○對被上訴人丙○○所持本票之真正均未爭執，於原法院
    裁定准予強制執行時，亦未聲明異議或提起抗告，更未以本
    票非渠等所簽發為由，提起確認本票債權不存在之訴，益見
    渠等確有授權戊○○簽發上開本票，此亦有本院調閱之丙○
    ○聲請本票強制執行之案卷足參（見台中地院97年執字第62
    326號卷）上訴人徒以各該本票係出於戊○○一人之筆跡，
    即否認各該本票之真正，亦難採信。
  10.再按，上訴人雖又主張：上開面額共計500萬元之本票，發
    票日均為95.12.30.，到期日則為96.10.30.，各該本票既然
    係作為退還定金之用，到期日竟於發票日10個月之後，顯見
    其中另有隱情，非供退還定金之用，更何況被上訴人丙○○
    並未於到期日提示票據主張權利，一直至97.7.始聲請本票
    裁定更凸顯不尋常，其主張違約簽發票據之時間至行使票據
    之時間相隔二年餘，亦可推知系爭本票與房屋買賣根本無關
    云云。然依本院調取之原審97年度訴字第962號民事案宗（
    即上訴人與大境公司、丁○○間請求移轉所有權登記事件）
    足知：上訴人係93年10月16日購買系爭不動產，其與被上訴
    人丙○○於94年11月5日購買系爭不動產，兩者均以預售之
    方式簽訂買賣契約，但因被上訴人大境公司及丁○○就系爭
    不動產為雙重買賣並設定抵押，造成無法房地移轉所有權予
    被上訴人丙○○外下，被上訴人丙○○甚至憤而提起民、刑
    事件，本件買賣及大境公司之實際負責人戊○○為求順利解
    決買賣糾紛起見，乃分別以丁○○及大境公司為發票人，而
    簽發總數與定金金額相同之350萬元及150萬元本票各一紙，
    以為返還被上訴人丙○○定金之用，衡情亦係出於解決二重
    買賣所造成之問題，並基於大境公司及丁○○已無力履約，
    雙方乃合意解除買賣並由戊○○簽發本票以為返還定金之結
    果。至被上訴人丙○○取得本票後，欲於何時行使其權利，
    乃被上訴人丙○○個人利益權衡之結果，不能因此即否認其
    等間買賣之真正。
  11.復查，上訴人雖又以：被上訴人丙○○於原審98.3.3.民事
    答辯狀內稱：被上訴人丙○○於建物完成時委託代書辦理移
    轉登記時，始發現上開房地已遭鈞院禁止處分，被上訴人大
    境公司及丁○○遂簽發95.12.30.之本票兩紙作為返還定金
    之用，但實際上當時系爭房地並無禁止處分之情，據以否認
    丙○○買賣及返還定金本票之真正（參原審卷第20頁），然
    被上訴人丙○○就其取得本票之緣由及經過，於原審98.3.1
    3.第一次開庭時稱：係因大境公司及丁○○一屋二賣導致違
    約損害丙○○之權益，故簽發支票2紙作為返還定金之用（
    原審卷第73頁）；於98.4.10第二次言詞辯論筆錄稱：因大
    境公司及丁○○一屋二賣無法履約故簽發系爭本票作為返還
    定金之用，…當初本來要辦過戶，但知道房地被設定二胎才
    請戊○○開本票（原審卷第117頁反面、第119頁反面）；於
    98.5.22.第三次言詞辯論筆錄則略稱：因大境公司及丁○○
    無法履約，故簽發系爭本票作為返還定金之用（原審卷第10
    9頁），於本院則陳明：當初是因為有看到房子被辛○○設
    定二胎才要求戊○○處理，他才開本票給我（本院卷第126
    頁反面）；由被上訴人丙○○及其訴訟代理人庚○○原審及
    本院歷次筆錄可知：渠等係因發現丙○○所買之房地有一屋
    兩賣經協調無果，又被設定第二順位抵押權，始要求戊○○
    簽發系爭本票以為定金之返還，核其筆錄均未提及房地被禁
    止處分之事，與前開民事答辯狀所載雖有不符，但就戊○○
    所簽發面額計500萬元之本票二紙，係作為返還其已付定金
    之用則始終供述如一。再由被上訴人丙○○本人於偵查中之
    供詞稱；當初買價係1050或1150萬元，詳細金額如合約書，
    …我們買了之後，發現有第二胎設定，房子被過戶到大境公
    司而且被限制移轉，我們才告詐欺等情（同前偵卷80頁），
    及系爭245-6號土地及1062號建物係於96.3.27.由上訴人向
    執行處聲請假處分登記，並於同年3月29日完成假處分之限
    制登記，另被上訴人丙○○係於97.5.15.對戊○○、丁○○
    夫婦提出刑事告訴等先後次序互核以觀，與丙○○於偵查中
    所述均相吻合，可見被上訴人丙○○應係發現房子被禁止處
    分，遂提起刑事告訴，而被上訴人丙○○買受前開房地之時
    間距上訴人提起本件分配表異議之訴已有三、四年之久，被
    上訴人因此就細節處理之經過，記憶模糊甚至前後次序錯置
    ，亦屬人情之常，故不能因其答辯狀之記載與事實略有不符
    ，即認渠等間原來買賣及返還定金之本票債權為不實在，是
    原審於98年3月16日函台中市中興地政事務所查詢系爭不動
    產於95年12月間是否有遭查封一事，雖經台中市中興地政事
    務所98年3月20日中興地所一字第0980003255號函謂：台中
    市○○區○○段245-6地號及同段1062建號，於95年12月間
    並無遭查封禁止處分（原審卷宗第97至107頁），然該函覆
    僅得說明系爭不動產在該期間未遭禁止處分而已，尚不足據
    以認定：被上訴人丙○○與大境公司、丁○○間之系爭500
    萬元本票債權不存在及渠等間之買賣契約非屬真正。
  12.再查，被上訴人丙○○就其取得500萬元本票之時間，於本
    院陳明：當時係因聽隔壁戶的人說房屋被設定二胎，所以才
    要求戊○○簽發本票，而其所持本票之發票日95.12.30.與
    被上訴人辛○○就系爭房地辦理第二順位抵押權登記之時間
    即95.8.2.相隔僅數個月之久，被上訴人丙○○於發現上情
    後為求保障自己權利而要求大境公司及丁○○簽發本票，與
    常情尚無不合。上訴人固又援引被上訴人丙○○於97.9.2.
    之偵訊筆錄自承：戊○○係於97年6月簽發系爭本票以讓其
    參與分配，據以主張：丙○○所持返還定金之本票係戊○○
    與丙○○基於通謀虛偽意思表示，而由戊○○簽發系爭本票
    交由被上訴人丙○○參與分配云云（原審卷第198頁）；然
    遍觀台中地檢署97年偵字第11817號全案卷，無論丙○○或
    庚○○、戊○○均無一人否認：渠等間確有達成以1100萬元
    買賣前揭房地之事實，至丙○○於97.9.2.之偵查筆錄固供
    稱：甲○○退去了我們才去買，我買的房子今天早上台中地
    院要做第二次拍賣，是因為債權人是甲○○和彰化一信，我
    在（97年）6月份有跟被告（指戊○○）協調，被告開二張
    本票讓我去參加分配等語（同前偵卷第33頁）；惟查，戊○
    ○縱係於97年6月間始簽發前開退還定金之本票，惟當時丙
    ○○所買受之房地，早已被戊○○設定第一、二順位抵押權
    ，其與上訴人間之協調又無結果，再加上其所買受之不動產
    已被債權銀行聲請強制執行，大境公司及丁○○已無力再繼
    續履行契約，雙方在此情況下乃協調不再履約，戊○○並即
    簽發系爭本票交由被上訴人丙○○以為500萬元定金之返還
    ，顯見渠等已達成解除雙方買賣契約之意思表示合致。而大
    境公司及丁○○於買賣契約解除後，本即負有回復原狀並自
    受領500萬元定金之日（其中300萬元係於94年11月30日提示
    兌付，200萬元係於94年12月30日提示兌付）起附加利息償
    還予丙○○之義務，戊○○因此簽發系爭本票並於票據上填
    載到期日以為定金本息之計算及返還之依據，縱其實際簽發
    之日期與票載之日期不符，亦非無效之票據，蓋買賣雙方既
    已合意解除原來之買賣關係，上開二紙本票所表彰之原因債
    權（即500萬元定金之本息返還請求權）即屬真正，自不能
    否認被上訴人丙○○本票票款債權之存在。復查，依票據外
    觀解釋之原則，凡票據行為，形式上已具備法定之方式者，
    雖與事實不符，亦不影響其效力（參鄭洋一著票據法之理論
    與實務79年9月修訂16版第51頁、王志誠著票據法，2007年5
    月二版第1刷第101-103頁），系爭面額共500萬元之本票二
    紙，乃戊○○本於自由意志所填載，並非偽造之票據，縱其
    有倒填日期之情，與未記載發票日或記載不清致無法辨認發
    票日之情形亦不同，與欠缺絕對必要記載事項致票據無效之
    情形更迥然有別，是系爭本票既已具備票據之形式要件，其
    票據自仍應為有效。換言之，系爭本票所表彰之原因債權，
    即500萬元定金本息之返還請求權既屬存在，即不能因日期
    之記載不符，即否認其票據債權之存在。本件被上訴人丙○
    ○復於97.7.8.經原審法院裁定准予本票強制執行，並於執
    行標的物被拍賣前之97.8.5.聲明參與分配，原法院執行處
    因此將之列入普通債權分配，並無不合。從而，本件被上訴
    人丙○○之500萬元本票所表彰之債權既屬真正，則上訴人
    請求將其500萬元本票債權予以剔除，不列入分配，並將其
    分配數額全部改分配予上訴人，洵無可採。
  13.綜上所論，被上訴人丙○○向被上訴人大境公司及丁○○預
    售方式買受系爭不動產，並交付面額計500萬元之支票作為
    定金之用，經提示兌現完畢，因被上訴人大境公司及丁○○
    無法履行買賣契約，故渠等簽發同面額之系爭本票作為返還
    定金之用途，是系爭本票之原因事實為買賣契約之定金返還
    。被上訴人丙○○所持有之系爭本票，亦經原法院97年度司
    票字第5265號准許本票強制執行事件裁定，被上訴人丙○○
    持該執行名義於97年8月5日聲明參與分配，其聲明參與分配
    之債權為500萬元本票票款，經執行處於98年1月6日製作分
    配表之表1與表2所示分配予債權人丙○○之金額，應屬正確
    ，上訴人雖主張被上訴人丙○○之本票債權應以剔除，不應
    列入分配云云，難以採信。
  14.末按，上訴人於民事假扣押執行聲請（參與分配）狀，就「
    執行標的」一項固僅記載：「債務人丁○○所有坐落台中市
    ○○區○○段第245-6號土地，地目建，面積111.89平方公
    尺，權利範圍全部及債務人大境空間設計有限公司所有坐落
    上開土地同段第1062建號建物，權利範圍全部」，就分配表
    表2所載同地段245-4地號土地並未列入執行標的之內，然上
    訴人於聲請參加分配時，已於聲請書狀表明其參與分配之執
    行案號為：「97年執字第27962號，洋股」，其聲請事項亦
    清楚記載：係對債務人之所有財產聲請為假扣押，而該聲請
    狀既已表明參與分配之意，則其聲請事項之記載，效力自一
    併及於參與分配之聲請，雖上訴人「聲明事項」及「執行標
    的」之記載尚有不符之處，然上訴人於聲請狀內既未記明有
    何拋棄就債務人其餘之財產參與分配之意，自應認上訴人除
    前開245-6號土地及1062號建物外，就執行債務人之其餘財
    產亦有參與分配之意，而不能單以上訴人於執行標的之記載
    ，即認上訴人僅有就前開二筆房地參與分配地，就債務人其
    餘之財產則放棄參與分配。再按，上訴人就分配表2所示之
    土地，本院雖認其亦得以普通債權人之身分參加分配，但因
    分配表2得就財產拍賣所得分配之普通債權人，除被上訴人
    丙○○之外，尚有有限責任彰化第一信用合作社（原審卷第
    12-13頁），本件上訴人列入表2土地分配之結果，勢將影響
    本案當事人以外之其他債權人受分配之權益，故非本件異議
    之訴所能解決或逕行更正，而應由執行處重新製作分配表，
    併此敘明。
(五)、從而，被上訴人辛○○所得受優先分配之債權金額既仍為48
    0萬元，另被上訴人丙○○500萬元之本票債權亦確實存在，
    渠等分別本於第二順位抵押債權人、普通債權人聲明參加分
    配自屬有據，上訴人依據強制執行法第41條之規定提起本件
    分配表異議之訴求為將系爭分配表，其中表1次序10、債權
    人辛○○、債權480萬元，其於逾25萬元（上訴人於原審原
    請求逾20萬元部分，於本院則減縮為超過25萬元部分）元部
    分；次序12、債權人丙○○、債權350萬元；次序13、債權
    人丙○○、債權150萬元。暨表2次序6、債權人丙○○、債
    權3,714,603元，金額均應予剔除，不列入分配，並將其分
    配數額，改分配與上訴人自屬無據，上訴人逕以被上訴人丁
    ○○及大境公司為共同被告提起本件異議之訴，其當事人適
    格即有欠缺，原審因之駁回其請求自無不合，雖原審就駁回
    上訴人對大境公司及丁○○之請求部分，部分理由與本院所
    持不同，但結論並無二致，故仍應認上訴人就其二人之上訴
    仍為無理由，上訴人猶執前詞求予將原判決予以廢棄改判，
    核均屬無據，其上訴均應予駁回。至原審認上訴人不得以普
    通債權人身分就分配表2所示之土地參加分配，雖有不當，
    但此為重新製作分配表之問題，不影響本院前開之判斷，併
    此敘明。
(六)、兩造其餘攻擊防禦方法及證據，與本院前開判決結果不生影
    響，無逐一論駁之必要。
據上論結：本件上訴為無理由，依民事訴訟法第四百四十九條第
一項、第七十八條，判決如主文。
中    華    民    國    99    年    2     月    23    日
                民事第二庭    審判長法  官  邱森樟
                                    法  官  翁芳靜
                                    法  官  謝說容
以上正本係照原本作成。
如對本判決上訴，須於收受判決送達後20日內向本院提出上訴書
狀，其未表明上訴理由者，應於提出上訴後20日內向本院提出上
訴理由書（須按他造人數附具繕本）。
上訴時應提出委任律師為訴訟代理人之委任狀。具有民事訴訟法
第466條之1第1項但書或第2項之情形為訴訟代理人者，另應附具
律師及格證書及釋明委任人與受任人有該條項所定關係之釋明文
書影本。
                                    書記官  胡美娟
中    華    民    國    99    年    2     月    23    日
                                                      Ｓ

司法院資訊處製作；財團法人民間司法改革基金會備份。
